【裁判字號】    99,上訴,2005
【裁判日期】    990916
【裁判案由】    殺人未遂等
【裁判全文】
臺灣高等法院刑事判決                99年度上訴字第2005號
上  訴  人
即  被  告  丙○○
            乙○○
上  一  人
指定辯護人  洪惠平律師
上  訴  人
即  被  告  甲○○
指定辯護人  黃教倫律師
上列上訴人即被告因殺人未遂等案件，不服臺灣桃園地方法院98
年度訴字第912號，中華民國99年4月14日第一審判決（起訴案號
：臺灣桃園地方法院檢察署97年度偵字第19564號），提起上訴
，本院判決如下：
    主  文
上訴駁回。
    事  實
一、緣丙○○與乙○○於民國97年7 月間均任職設於桃園縣大園
    鄉五權村大埔9之3號之昱永公司，97 年7月1日上午6時許，
    乙○○與其友人於昱永公司休息室內喝酒，適逢丙○○下班
    後亦前往該處休息，兩人因細故發生口角，丙○○即基於傷
    害人身體之犯意，先以徒手對乙○○揮拳後將其壓制在地上
    ，毆打其腹部，乙○○掙脫後，與丙○○互相拉扯並將丙○○反壓制在地，並趁暫居上風之際自行離開，惟丙○○承前
    傷害犯意，騎乘機車自後方追趕，於距離昱永公司約3、4百
    公尺處追上乙○○，接續持其自前開車上取出之不詳姓名人
    所有木棒1 枝毆打乙○○身體至其倒地，始揚長而去，致乙○○受有左側胸部挫傷（起訴書誤載為腹部瘀傷）之傷害。
二、乙○○遭丙○○毆打後氣憤難耐，遂於同日（即97年7月1日
    ）晚間10時10分許，基於傷害人身體之犯意，夥同與其有共
    同犯意聯絡之胞弟甲○○、綽號「小白」及其他姓名年籍不
    詳之成年男子10 餘人前往昱永公司，由「小白」等3名姓名
    年籍不詳之成年男子在公司廠房外等候，其餘人等則隨乙○○、甲○○兄弟進入公司廠房，甲○○先於廠房內質問丙○○為何毆打其兄並要求其隨渠等離開廠房，丙○○不從，且
    與其友人各自隨手拿起廠房內之棍棒，丙○○友人手中之棍
    棒旋遭甲○○奪下，並持之攻擊丙○○頭部，乙○○則抓起
    廠房機台上之公司所有榔頭，朝向丙○○揮舞，惟因丙○○
    閃躲而未擊中，乙○○隨即上前將丙○○手中之棍棒奪下，
    嗣丙○○轉身逃出，惟於公司外1、2百公尺處遭前開在外守
    候之成年男子等人攔下，隨後乙○○、甲○○等人趨前將丙○○包圍，並持不詳姓名人所有之鋁棒、棍棒毆打其頭部、
    胸部、四肢等部位致其倒地而受有頭部外傷併蜘蛛網膜下出
    血、頭皮撕裂傷、左側中指閉鎖性骨折、左手食指撕裂傷、
    右側尺骨遠端閉鎖性骨折及多處瘀傷等傷害。
三、案經被害人乙○○、丙○○訴由桃園縣政府警察局大園分局
    報告偵辦。
    理  由
壹、證據能力部分：
一、被告乙○○、丙○○於警詢、檢察官偵查中所為之自白，並
    無證據證明係出於強暴、脅迫、利誘、詐欺、疲勞訊問、違
    法羈押或其他不正之方法，且與事實相符，依刑事訴訟法第
    156條第1項規定，得為證據。
二、按被告以外之人於審判外之言詞或書面陳述，除法律有規定
    者外，不得作為證據，刑事訴訟法第一百五十九條第一項固
    有明定。惟被告以外之人於審判外之陳述，雖不符同法第一
    百五十九條之一至之四規定，但經當事人於審判程序同意作
    為證據，法院審酌該言詞陳述或書面作成時之情況，認為適
    當者，亦得為證據，且當事人、辯護人於法院調查證據時，
    知有第一百五十九條第一項不得為證據之情形，而未於言詞
    辯論終結前聲明異議者，視為有前項之同意，此亦據刑事訴
    訟法第一百五十九條之五規定甚明。本案判決所引用之監視
    器翻拍照片、檢察事務官之勘驗紀錄、診斷證明書、醫院之
    病歷資料等證據，被告丙○○、乙○○、甲○○及其辯護人
    ，於準備程序中表示對上開證據之證據能力沒有意見，同意
    引為審判期日調查之證據等語明確，迄本院言詞辯論終結前
    ，復未對該等證據之證據能力聲明異議。本院審酌該等證據
    之取得，並無違法不當或證明力明顯過低之瑕疵，亦認以之
    作為證據，要屬適當，是以依刑事訴訟法第一百五十九條之
    五之規定，本案判決所引用之被告以外之人於審判外之陳述
    ，均有證據能力。
貳、實體部分：
一、被告丙○○部分：
（一）就犯罪事實欄一、所載部分犯行，業據被告丙○○於警詢
      、偵查及本院審理中坦承不諱，核與告訴人即證人乙○○
      於警詢、偵訊中證述情節相符（見臺灣桃園地方法院檢察
      署97年度偵字第19564 號卷第8、43-44頁），並有行政院
      衛生署桃園醫院傷害診斷證明書1份、急診護理紀錄各1份
      （見同前偵卷第9、76-77頁）及桃園縣政府消防局救護紀
      錄表1份（見同前偵卷第78 頁）在卷可稽，足認被告丙○○前開具任意性之自白與事實相符，被告丙○○之犯行明
      確，應依法論科。
（二）核被告丙○○所為，係犯刑法第277 條第1 項之普通傷害
      罪。又按如數行為於同時同地或密切接近之時地實施，侵
      害同一法益或數法益，各行為之獨立性極為薄弱，依一般
      社會健全觀念，在時間差距上，難以強行分開，在刑法評
      價上，以視為數個舉動之接續施行，合為包括之一行為予
      以評價，較為合理，則屬接續犯，而為包括之一罪，最高
      法院90年度台上字第6105號判決可資參酌，本案被告丙○○於密接之時間、地點，徒手或持木棒毆打告訴人乙○○
      之身體，係以一行為侵害同一法益，為接續犯，應僅論以
      刑法第277條第1項之傷害1罪。
二、被告乙○○、甲○○部分：
（一）訊據被告乙○○、甲○○均坦承曾於犯罪事實欄二、所載
      之時間，與10餘名姓名年籍不詳之成年男子共同前往昱永
      公司，嗣於渠等與丙○○發生口角衝突後，即將丙○○毆
      打成傷，惟被告乙○○否認有殺人犯意，辯稱：渠等於抵
      達昱永公司時，並未攜帶任何武器，並非要尋仇等語；被
      告甲○○否認傷害犯意，辯稱：是因遭丙○○襲擊，而傷
      害丙○○，但並無傷害之犯意，是自我防衛云云。
（二）經查，證人丙○○於警詢中證稱：97年7月1日晚間10時許
      ，乙○○帶約15人前來伊工作地點昱永公司內，乙○○一
      進來公司，就要帶伊出去，伊沒跟他出去，拉扯之中伊跌
      倒在地，乙○○的弟弟（指甲○○）拿著鋁棒，乙○○拿
      著榔頭都朝伊頭部攻擊好幾下，伊拼命往公司外面衝，衝
      出去在公司外面有3 個也是乙○○叫來的人，朝伊追來的
      乙○○就大喊：「小白！把他攔下來，不要讓他跑了」，
      伊一跑到公司外面那3 個人的面前時候，他們就拿鋁棒往
      伊身上打，伊被打到倒在地上，直到乙○○和他所叫來的
      那一群人，圍過來往伊身上打，被打了多久不知道，那時
      候伊人也暈倒了等語（見臺灣桃園地方法院檢察署97年度
      偵字第19564號卷第17-19頁）；於偵查中證稱：那天晚上
      10點多伊在休息的時候，乙○○、甲○○就一堆人衝進來
      ，然後就打起來了，乙○○從公司拿榔頭，甲○○拿公司
      的工具從伊的頭上打，伊打不過他們，就往外跑，然後就
      一堆人追出來，後來伊就不知道了等語（見同前偵卷第44
      -45 頁）。又於本院審理中證稱：當時伊在上班，是休息
      時間，乙○○、甲○○帶著十幾個人進來公司裡面找伊，
      伊當場沒有看到他們手上有拿武器，甲○○站出來叫伊出
      去公司外面，伊不出去，甲○○就伸手拉伊出去，伊不讓
      他拉，當時伊有一個朋友陪著，看到他們那麼多人進來都
      嚇到了，所以就分別拿起棍棒來，甲○○搶走伊朋友的棍
      棒往伊頭部打，下手很重，乙○○也從公司機台上拿起榔
      頭直接朝伊頭部打，伊有閃過，所以只打到手，後來伊手
      中的棍棒也被搶走，伊往公司外面跑，外面也有拿鋁棒的
      人在等，伊在公司外面被攔下來，那些人就拿手上的棒子
      圍過來打，後來乙○○、甲○○也從公司裡面追出來拿著
      東西打伊，後來伊就暈了，被救護車救走等語（見原審98
      年度訴字第912號卷第44-49頁）。丙○○歷次所為證述，
      就案發原因、其遭受攻擊情節之先後順序、身體部位、被
      告2 人及其他真實姓名年籍不詳人士持用以毆打其之工具
      等情節之陳述始終一致，並無矛盾，核與被告乙○○、甲○○於警詢、偵查及本院審理中始終承認渠等曾於前開時
      間，與10餘名姓名年籍不詳之成年男子共同前往前開地點
      ，嗣由被告乙○○奪取原由丙○○持用之棍棒攻擊丙○○
      等情大致相符（見同前偵卷第6-8、13-15、42-45 頁，同
      前原審卷第28、47-48、52-54頁）；且證人楊明雄於警詢
      中亦證述「丙○○在公司門口前1、2百公尺昏迷倒地」等
      語無訛（見同前偵卷第30-32 頁）。此外，復有衛生署桃
      園醫院診斷證明書1紙、行政院衛生署桃園醫院98 年1月6
      日桃醫醫密字第0970010819 號函暨函附病歷資料1份、昱
      永公司提供之現場錄影監視帶拮取照片32張、桃園縣政府
      消防局救護紀錄表1 份（見同前偵卷第25、33-39、53-61
      、65-72 頁）在卷可資佐證，益見證人丙○○證述內容應
      屬有所憑據而非空言杜撰之語，被告乙○○、甲○○2 人
      於前揭時、地傷害證人丙○○之犯行應可認定。
（三）又按正當防衛必須對於現在不法之侵害始得為之，侵害業
      已過去，即無正當防衛可言。至彼此互毆，又必以一方初
      無傷人之行為，因排除對方不法之侵害而加以還擊，始得
      以正當防衛論。故侵害已過去後之報復行為，與無從分別
      何方為不法侵害之互毆行為，均不得主張防衛權（最高法
      院30年上字第1040號判例參照）。本院勘驗昱永公司97年
      7月1日當天公司內外之監視錄影帶，內容顯示：工廠內原
      先大約有三人在相互討論事情，另有一人在工廠內走動（
      此為丙○○與其二名友人），隨後大約8 名男子進入工廠
      內，原先在工廠內的人（指丙○○及其友人），手上拿長
      條形的工具打向進工廠的男子，進工廠的男子與拿工具的
      人相互拉扯並追逐（見本院卷第73頁、第75至第77頁）。
      此核以證人即告訴人丙○○於歷次警詢、偵訊及原審審理
      程序中，均始終明白指訴被告甲○○持棍棒毆打其頭部及
      其逃出廠房後，又遭陪同被告乙○○前往昱永公司之數名
      男子包圍攔阻，乙○○、甲○○及前開男子又持鋁棒、棍
      棒毆打伊等情節相符。再細譯被告乙○○於警詢、偵查及
      原審審理中分別供稱：「因為丙○○早上在公司打伊，叫
      伊不要在公司出現，伊心裡害怕就要胞弟甲○○及友人等
      10餘人陪伊回公司，伊弟即問丙○○為何要把伊打成這樣
      ，後因丙○○等人手上拿鐵棒及木棒作勢要毆打伊等，伊
      和弟弟甲○○見狀，隨即拿公司鐵鎚要嚇他們，後因伊弟
      與丙○○談判不合，伊與弟弟甲○○2 人就把他們棒子搶
      下來，伊即持棒子毆打丙○○身體。」（見同前偵卷第6-
      8 頁）、「伊怕丙○○會再打伊，就請伊弟和另外好幾個
      朋友陪伊去搬東西，走進去以後，他就與早班的同事，一
      個拿木棒、一個拿鐵棒要打伊等人，雙方就發生衝突。」
      （見同前偵卷第44頁）、「伊等人進去的時候是赤手空拳
      ，丙○○和他的同事都有拿鐵棒，後來談判破裂後，伊弟
      弟從丙○○的同事那裡搶走一枝鐵棒，他和丙○○一起對
      揮，但是沒有打到丙○○，然後伊就去搶丙○○那枝鐵棒
      再打他，先打他身體，他倒地後伊繼續拿鐵棒打他，可能
      有打到頭部跟胸部。伊再打丙○○的時候，甲○○在旁邊
      看，其他人都沒有打」、「剛開始是用談的，後來談不攏
      ，丙○○拿棒子作勢要揮伊等人，甲○○馬上去搶丙○○
      朋友手上的棒子，此時跟丙○○的棒子有互撞，互撞之後
      ，丙○○就準備要往外跑，伊就衝上去搶走他手上的棒子
      ，然後追出去，追出去之後，伊就搶到棍棒打他。」（見
      同前原審卷第28、47頁）等語。可知被告甲○○除持搶下
      來之鋁棒與告訴人丙○○對揮後，復加以追逐，並與其胞
      兄乙○○毆打告訴人丙○○，其與乙○○在毆打丙○○時
      ，所受到之侵害業已結束，其毆打告訴人丙○○之行為，
      顯係侵害已過去後之報復行為，難認係正當防衛，故被告
      甲○○辯稱係自我防衛乙節，並不足採信。
（四）又告訴人丙○○於97年7月1日送醫急救時，除頭部外傷外
      ，尚有右側尺骨遠端閉鎖性骨折、四肢多處瘀傷等身體多
      處部位之傷勢，此有診斷證明書可參，證人即告訴人丙○○證述被告乙○○等人抵達昱永公司之時間為97年7月1日
      晚間10時20分許，與昱永公司提供現場監視錄影帶拮取照
      片顯示被告等人抵達該處之時間大致相符，而其遭被告乙○○等人攻擊毆打昏迷倒地後，桃園縣政府消防局救護人
      員於當日晚間10時33分即已抵達現場施予急救，有桃園縣
      政府消防局救護紀錄表1 份在卷可查，則應可推知證人丙○○遭人攻擊毆打之時間約莫10分許（尚應排除證人丙○○自廠房內逃出至公司外1、2百公尺處之時間），再對照
      被告乙○○於原審審理中稱：「（問：你說你在外面有拿
      棍棒打這位被害人，你打到什麼時候停手？）揮幾下我就
      停了。」、「我沒有瞄準頭或胸打。」（見原審卷第28、
      47頁背面）等語，若僅被告乙○○一人持一棍棒朝證人丙○○之身體揮打幾下即已停手，自不可能在如此短促之時
      間內造成證人丙○○身體如此多處之傷勢；再參酌昱永公
      司提供之現場監視錄影拮取畫面中，案發之際確有一名姓
      名年籍不詳男子持形狀類似棍棒之物朝公司外行進（見同
      前偵卷第54頁上方照片）；本院復勘驗昱永公司97年7月1
      日當天公司外之監視錄影帶，內容顯示：在公司外的路口
      ，一部車停下後，有下來數名男子，接著約有數名男子橫
      越巷道，手上並沒有拿工具，走向工廠，約五分鐘後，該
      數名男子走出來，其中有2 名男子拿長條形工具，該數名
      男子一起離開（見本院卷第73頁、第79至第80頁）。應認
      證人丙○○所述，被告乙○○、甲○○等人持棍、棒等工
      具毆打告訴人丙○○等情節並非子虛，應為可採。
（五）按意思之聯絡並不限於事前有所謀議，即僅於行為當時有
      共同犯意之聯絡者，亦屬之，且其表示之方法，亦不以明
      示通謀為必要，即相互間有默示之合致，亦無不可；共同
      正犯間，非僅就其自己實施之行為負其責任，並在犯意聯
      絡之範圍內，對於他共同正犯所實施之行為，亦應共同負
      責；共同實施犯罪行為之人，在合同意思範圍以內，各自
      分擔犯罪行為之一部，相互利用他人之行為，以達其犯罪
      之目的者，即應對於全部所發生之結果，共同負責；即共
      同正犯，只須具有犯意聯絡及行為分擔，而不問犯罪動機
      起於何人，亦不問每一階段犯行，均應共同參加（最高法
      院32年上字第1905號、73年臺上字第2364號判例，最高法
      院90年度臺上字第5353號、第3205號判決、93年度臺上字
      第1033號判決要旨參照）。查被告乙○○因於案發當日早
      上遭證人丙○○毆打，內心氣憤難平，遂偕同被告甲○○
      及10 餘名姓名年籍不詳之男子共同前往昱永公司，並派3
      名男子於廠房外等候，再由被告乙○○、甲○○等人進入
      廠房內要求證人丙○○隨渠等離開廠房，嗣由被告乙○○
      、甲○○分持棍棒等物毆打告訴人丙○○，其餘人等在旁
      助勢、監看，渠等間均有共同傷害丙○○之犯意聯絡及行
      為分擔，應堪認定。本件事證明確，被告乙○○、甲○○
      及其他10餘名成年男子應就其他共犯之犯行，同負全部之
      責，其共同傷害犯行堪以認定。
（六）末查公訴人雖認被告二人應構成殺人未遂之犯行，惟按刑
      法第271 條之殺人罪，以有使人喪失生命之故意為其成立
      要件，意即須有殺人之故意，並著手實施殺人之行為始足
      當之。故殺人與傷害之區別，應以有無殺意為斷，其受傷
      之多寡，及是否為致命部分，有時雖可藉為認定有無殺意
      之心證，究不能據為絕對標準，故不能僅因被害人受傷之
      位置係屬人體要害，即認定加害人自始即有殺害被害人之
      犯意（參看最高法院18年上字第1309號判例、94年度臺上
      字第6857號判決）。又殺人罪之成立，須於實施加害行為
      時，即有使人喪失生命之故意，始足當之，而此一主觀之
      要件，既關係罪責之成立與否，自應憑證據予以證明，且
      不容有合理性懷疑之存在（參看最高法院76年度臺上字第
      2588號判決）。查依本院勘驗之錄影帶可知，97年7月1日
      當天，告訴人丙○○與其二名友人在相互討論事情，並已
      持有長條形工具，在被告等人進入工廠後，丙○○等人手
      持長條形的工具打向進工廠的被告乙○○、甲○○等人，
      被告乙○○、甲○○二人赤手空拳進入昱永公司內，為本
      院所認定，已如前述，故被告乙○○、甲○○在進入昱永
      公司之際難認有殺人之犯意。又被告乙○○與丙○○屬同
      事關係，其與其弟甲○○於該日前，與丙○○並無之宿怨
      ，已難認有何殺人動機，而若被告乙○○係因該日早上遭
      丙○○毆打氣憤難平而生殺人犯意，自無需率10餘名眾多
      群眾，在昱永公司尚屬營業中之時段，急於在眾目睽睽之
      情況下，持以毆打證人丙○○之方式達其目的。再參諸本
      件證人丙○○固受有頭部外傷，然四肢等亦有多處瘀傷，
      業如前述，已難認被告乙○○等係專門瞄準頭部之重要部
      位而攻擊之，至於行政院衛生署桃園醫院98年1月6日函（
      見同前偵卷第65頁）雖稱：「病患丙○○於97年7月1日因
      傷至本院急診室就醫時，四肢與頭部有多處外傷，當時昏
      迷指數為13分（滿分15分），依據文獻，頭部創傷併發蜘
      蛛膜下腔出血有續發腦出血及腦壓昇高之可能，癒後甚有
      造成死亡或植物人之風險，故安排病患入住加護病房觀察
      治療」，公訴人以前開98年1月6日函文推論當時如未緊急
      送醫急救即會生死亡之結果，惟此亦屬傷害致死之問題，
      自不能因可能發生死亡之結果即反推論被告下手時有殺人
      之犯意。況依行政院衛生署桃園醫院99 年3月15日函文記
      載：「依住院前2 日之住院紀錄，其意識清醒，四肢肌力
      無顯著降低之情形。…一般來說，正常人清醒、語言能力
      無問題，可接受他人指令即為滿分15 分、惟依住院前2日
      之住院紀錄，其意識清醒，四肢肌力無顯著降低之情形。
      」（同前原審卷第81頁），應認被告等人下手尚非足以致
      命，而不得遽任渠等具殺人之故意，併此敘明。
（七）核被告乙○○、甲○○2人所為，均係犯刑法第277 條第1
      項之傷害罪，公訴人認被告2人係犯同法第271 條第2項、
      第1 項之殺人未遂罪，容有未洽，惟起訴之基本社會事實
      同一，爰依法變更起訴法條。被告乙○○、甲○○及其餘
      姓名年籍不詳之成年男子10餘人間，就上揭傷害犯行，有
      犯意聯絡及行為分擔，皆為共同正犯。
三、至被告乙○○持以敺打丙○○之榔頭，為昱永公司所有，業
    經被告乙○○供述在卷；另丙○○持以毆打乙○○之木棒，
    乙○○、甲○○持以毆打丙○○之棍、棒，均未扣案，且並
    無證據證明為渠等所有，又非違禁物，不予宣告沒收，併此
    說明。
四、原審經詳細調查，以被告三人罪證明確，適用刑法第277 條
    第1項、第41條第1項前段、刑法施行法第1條之1，並審酌被
    告丙○○與乙○○原屬同公司之同事，竟因細故糾紛，公然
    出手傷人，實屬非是，被告乙○○雖表示具悔意，惟彼此間
    均未能達成和解，併其犯罪之動機、目的、丙○○所受傷勢
    之輕重、被告乙○○、甲○○二人行為分配等一切情狀，分
    別量處如主文所示之刑，並諭知易科罰金之折算標準等情，
    經核原審認事用法，並無違誤，量刑亦稱妥適。被告上訴意
    旨，仍執陳詞，認量刑過重等，為無理由，應予駁回。
據上論斷，應依刑事訴訟法第368條，判決如主文。
本案經檢察官洪光到庭執行職務。
中    華    民    國    99    年    9    月    16    日
                  刑事第十九庭  審判長法  官 鄧振球
                                      法  官 彭幸鳴
                                      法  官 潘翠雪
以上正本證明與原本無異。
如不服本判決，應於收受送達後10日內向本院提出上訴書狀，其
未敘述上訴之理由者並得於提起上訴後10日內向本院補提理由書
（均須按他造當事人之人數附繕本）「切勿逕送上級法院」。
                                      書記官 朱家賢
中    華    民    國    99    年    9    月    16    日

司法院資訊處製作；財團法人民間司法改革基金會備份。
